ACORDAO-COMPLETO-2523225

ACÓRDÃO 1424/2022 ATA 8/2022 - SEGUNDA CÂMARA

VISTOS, relatados e discutidos estes autos de tomada de contas especial instaurada pela Secretaria Especial da Cultura em desfavor da Brasileira Cinematográfica Ltda, além de Magda Elizabeth Parolin Barbieri e Maria Beatriz de Souza Flecha como sócias responsáveis, diante da omissão no dever de prestar contas dos recursos captados por meio do incentivo fiscal aportado em função da "Lei Rouanet" sob o valor original de R$ 190.000,00 no âmbito do Pronac n.º 07-2845 em prol do projeto intitulado como "Restauração da Obra Completa de Anselmo Duarte Ano 1" para a "restauração de quatro filmes: Absolutamente Certo, O Pagador de Promessas, Vereda da Salvação e Quelé do Pajeú", tendo a vigência do referido projeto cultural sido estipulada para o período de 29/12/2008 a 31/12/2010, com o prazo fixado para a prestação de contas até 30/1/2011;
ACORDAM os Ministros do Tribunal de Contas da União, reunidos em Sessão da 2ª Câmara, ante as razões expostas pelo Relator, em:
9.1. declarar a revelia da Brasileira Cinematográfica Ltda, além de Magda Elizabeth Parolin Barbieri e Maria Beatriz de Souza Flecha, nos termos do art. 12, § 3º, da Lei n.º 8.443, de 1992;
9.2. julgar irregulares as contas da Brasileira Cinematográfica Ltda, além de Magda Elizabeth Parolin Barbieri e Maria Beatriz de Souza Flecha, nos termos dos arts. 16, III, alíneas "a", "b" e "c", com o § 2º, "b", e 19, caput, da Lei n.º 8.443, de 1992, para condená-los, solidariamente, ao pagamento do correspondente débito, com a fixação do prazo de 15 (quinze) dias contados da notificação, para comprovarem, perante o Tribunal, nos termos do art. 214, III, 'a', do RITCU, o recolhimento da referida dívida em favor do Fundo Nacional de Cultura, com a atualização monetária e os juros de mora calculados desde a data informada até o efetivo recolhimento, na forma da legislação em vigor, sob as seguintes condições:
	Data da Ocorrência
	Valor Original (em R$) 

	29/12/2008
	140.000,00

	30/12/2008
	50.000,00

9.3. aplicar em desfavor de Magda Elizabeth Parolin Barbieri e Maria Beatriz de Souza Flecha, individualmente, a multa prevista no art. 57 da Lei n.º 8.443, de 1992, sob o valor de R$ 100.000,00 (cem mil reais) , fixando-lhes o prazo de 15 (quinze) dias, contados da notificação, para que comprovem, perante o Tribunal, nos termos do art. 214, III, "a", do RITCU, o recolhimento da referida dívida ao Tesouro Nacional, com a devida atualização monetária, na forma da legislação em vigor;
9.4. autorizar, caso requerido, nos termos do art. 26 da Lei n.º 8.443, de 1992, e do art. 217 do RITCU, o parcelamento das dívidas fixadas por este Acórdão em até 36 (trinta e seis) parcelas mensais e sucessivas, com a devida atualização monetária e os correspondentes acréscimos legais, esclarecendo aos responsáveis que a falta de pagamento de qualquer parcela importará no vencimento antecipado do saldo devedor, nos termos do art. 217, § 2º, do RITCU, sem prejuízo das demais medidas legais;
9.5. autorizar, desde logo, a cobrança judicial das dívidas fixadas por este Acórdão, nos termos do art. 28, inciso II, da Lei n.º 8.443, de 1992, diante do não atendimento à notificação; e
9.6. enviar a cópia do presente Acórdão, com o Relatório e a Proposta de Deliberação, à Procuradoria da República no Estado de São Paulo, nos termos do art. 16, § 3º, da Lei n.º 8.443, de 1992, para o ajuizamento das ações civis e penais cabíveis.

Tomada de contas especial instaurada pela Secretaria Especial da Cultura em desfavor da Brasileira Cinematográfica Ltda, além de Magda Elizabeth Parolin Barbieri e Maria Beatriz de Souza Flecha, como sócias responsáveis, diante da omissão no dever de prestar contas dos recursos captados por meio do incentivo fiscal aportado em função da Lei Rouanet sob o valor original de R$ 190.000,00 no âmbito do Pronac n.º 07-2845 em prol do projeto intitulado como Restauração da Obra Completa de Anselmo Duarte Ano 1 para a restauração de quatro filmes: Absolutamente Certo, O Pagador de Promessas, Vereda da Salvação e Quelé do Pajeú, tendo a vigência do referido projeto cultural sido estipulada para o período de 29/12/2008 a 31/12/2010, com o prazo para prestação de contas até 30/1/2011.

Segunda Câmara

Secretaria Especial da Cultura (Secult).

3. Responsáveis: Brasileira Cinematográfica Ltda. (CNPJ 74.571.886/0001-60); Magda Elizabeth Parolin Barbieri (CPF XXX.425.368-XX); Maria Beatriz de Souza Flecha (CPF XXX.911.388-XX).

13.1. Ministros presentes: Bruno Dantas (Presidente), Augusto Nardes, Aroldo Cedraz e Antonio Anastasia.
13.2. Ministros-Substitutos presentes: Marcos Bemquerer Costa e André Luís de Carvalho (Relator).

ANDRÉ DE CARVALHO

Trata-se de tomada de contas especial instaurada pela Secretaria Especial da Cultura em desfavor da Brasileira Cinematográfica Ltda, além de Magda Elizabeth Parolin Barbieri e Maria Beatriz de Souza Flecha como sócias responsáveis, diante da omissão no dever de prestar contas dos recursos captados por meio do incentivo fiscal aportado em função da "Lei Rouanet" sob o valor original de R$ 190.000,00 no âmbito do Pronac n.º 07-2845 em prol do projeto intitulado como "Restauração da Obra Completa de Anselmo Duarte Ano 1" para a "restauração de quatro filmes: Absolutamente Certo, O Pagador de Promessas, Vereda da Salvação e Quelé do Pajeú", tendo a vigência do referido projeto cultural sido estipulada para o período de 29/12/2008 a 31/12/2010, com o prazo fixado para a prestação de contas até 30/1/2011.
2.	Após a análise final do feito, o Auditor Federal Cristiano Rondon Prado de Albuquerque lançou o seu parecer conclusivo à Peça 73, com a anuência dos dirigentes da Secex-TCE (Peças 74 e 75) , nos seguintes termos:
	" (...) HISTÓRICO
2	A Portaria nº 566, de 18/10/2007 (peça 6) , autorizou a captação do valor de apoio, totalizando R$ 1.893.775,44, no período de 15/10/2007 a 31/12/2007, sucessivamente prorrogado até 31/12/2010 (peças 16, 18 e 20) , tendo por período de execução 29/12/2008 a 30/12/2010 (peça 45, p. 1) fazendo recair o prazo para prestação de contas em 30/1/2011.
3	A empresa proponente captou o valor de R$ 190.000,00, correspondente a 10,3% do montante autorizado, conforme atestam os recibos de mecenato (peça 8) . De acordo com os extratos bancários (peça 9) , os recursos captados foram creditados nas seguintes datas:
	Valor (R$) 
	Data

	50.000,00
	30/12/2008

	140.000,00
	29/12/2008

4	As responsáveis foram devidamente notificadas acerca da não apresentação da prestação de contas do projeto, por meio dos Ofícios nos 553/2016 e 133/2017/COPC/CGPRE/SAv/MinC, respectivamente de 20/10/2016 e 10/5/2017 (peças 23 e 25) - ARs (peça 24 e 26) .
5	Em acolhimento ao Parecer nº 1/2018 - DIPC/COPC/CGPRE/SAV (peça 32, p. 1) , de 5/2/2018, o Secretário de Audiovisual do extinto MinC reprovou as contas do projeto, deferiu a inabilitação da proponente e determinou a instauração da TCE (peça 32, p. 2) . A reprovação das contas foi tornada pública por meio da Portaria nº 18, 8/2/2018 (peça 33, p. 1) .
6	As responsáveis foram devidamente comunicadas da reprovação das contas do projeto (peças 34, 36 e 38) e, diante da ausência de justificativas para elidir a irregularidade e da não devolução dos recursos, instaurou-se a tomada de contas especial.
7	No Relatório de TCE nº 1026/2020 (peça 45) , o tomador de contas concluiu que o prejuízo importaria no valor original de R$ 190.000,00 (peça 45, p. 4) , imputando a responsabilidade solidária à empresa Brasileira Cinematográfica Ltda. e às Sras. Magda Elizabeth Parolin Barbieri e Maria Beatriz de Souza Flecha.
8	O Relatório de Auditoria da Controladoria-Geral da União, de 1/12/2020, ratificou as conclusões do Tomador de Contas (peça 48) . Após a emissão do Certificado de Auditoria, do Parecer do Dirigente do Órgão de Controle Interno e do pronunciamento ministerial (peças 29, 50 e 51) , o processo foi encaminhado ao Tribunal de Contas da União.
9	Na instrução inicial (peça 56) , concluiu-se pela responsabilização da empresa Brasileira Cinematográfica Ltda. e de suas sócias dirigentes (Cláusula Sexta do Contrato Social - peça 7, p. 3) , as Sras. Magda Elizabeth Parolin Barbieri e Maria Beatriz de Souza Flecha, propondo-se as citações e audiências pelas irregularidades nos seguintes termos:
realizar a citação, com fundamento nos arts. 10, § 1º, e 12, incisos I e II, da Lei 8.443/1992 c/c o art. 202, incisos I e II, do RI/TCU, para que, no prazo de quinze dias, as responsáveis abaixo indicadas, em decorrência das condutas praticadas, apresentem alegações de defesa e/ou recolham, aos cofres especificados, as quantias abaixo indicadas, atualizadas monetariamente a partir das respectivas data até o efetivo recolhimento, abatendo-se na oportunidade as quantias eventualmente ressarcidas, na forma da legislação em vigor, que geraram a irregularidade demonstrada a seguir:
Irregularidade 1: omissão no dever de prestar contas. 	Evidências da irregularidade: documentos técnicos presentes nas peças 23-31, 32, 34-39.
Normas infringidas: art. 37, caput, c/c o art. 70, parágrafo único, da Constituição da República Federativa do Brasil; art. 93, do Decreto-lei 200/1967; art. 66, do Decreto 93.872/1986.
Débitos relacionados às responsáveis solidárias Brasileira Cinematográfica Ltda. (CNPJ 74.571.886/0001-60) , Magda Elizabeth Parolin Barbieri (CPF XXX.425.368-XX) e Maria Beatriz de Souza Flecha (CPF XXX.911.388-XX) :
	Valor (R$) 
	Data

	50.000,00
	30/12/2008

	140.000,00
	29/12/2008

Valor atualizado do débito (sem juros) em 26/1/2021: R$ 366.339,00 (peça 55) 
Cofre credor: Fundo Nacional de Cultura
Responsável: Brasileira Cinematográfica Ltda. (CNPJ 74.571.886/0001-60) .
Conduta: não demonstrar, por intermédio de suas dirigentes, a boa e regular aplicação dos recursos captados com amparo no Pronac 07-2845, em face da omissão na apresentação da prestação de contas, cujo prazo encerrou-se em 30/1/2011.
Nexo de causalidade: A conduta descrita impediu o estabelecimento do nexo causal entre as possíveis despesas efetuadas com os recursos recebidos, no âmbito do Pronac 07-2845, no período de 29/12/2008 a 30/12/2010.
Culpabilidade: Não há excludentes de ilicitude, de culpabilidade e de punibilidade; é razoável supor que as responsáveis pela pessoa jurídica tinham consciência da ilicitude de sua conduta; era exigível conduta diversa da praticada, qual seja, desincumbir-se do seu dever por meio da apresentação da prestação de contas no prazo e forma devidos.
Responsável: Magda Elizabeth Parolin Barbieri (CPF XXX.425.368-XX) .
Conduta: não demonstrar a boa e regular aplicação dos recursos captados com amparo no Pronac 07-2845, em face da omissão na apresentação da prestação de contas, cujo prazo encerrou-se em 30/1/2011.
Nexo de causalidade: A conduta descrita impediu o estabelecimento do nexo causal entre as possíveis despesas efetuadas com os recursos recebidos, no âmbito do Pronac 07-2845, no período de 29/12/2008 a 30/12/2010.
Culpabilidade: Não há excludentes de ilicitude, de culpabilidade e de punibilidade; é razoável supor que a responsável tinha consciência da ilicitude de sua conduta; era exigível conduta diversa da praticada, qual seja, desincumbir-se do seu dever por meio da apresentação da prestação de contas no prazo e forma devidos.
Responsável: Maria Beatriz de Souza Flecha (CPF XXX.911.388-XX) .
Conduta: não demonstrar a boa e regular aplicação dos recursos captados com amparo no Pronac 07-2845, em face da omissão na apresentação da prestação de contas, cujo prazo encerrou-se em 30/1/2011.
Nexo de causalidade: A conduta descrita impediu o estabelecimento do nexo causal entre as possíveis despesas efetuadas com os recursos recebidos, no âmbito do Pronac 07-2845, no período de 29/12/2008 a 30/12/2010.
Culpabilidade: Não há excludentes de ilicitude, de culpabilidade e de punibilidade; é razoável supor que a responsável tinha consciência da ilicitude de sua conduta; era exigível conduta diversa da praticada, qual seja, desincumbir-se do seu dever por meio da apresentação da prestação de contas no prazo e forma devidos.
a) informar às responsáveis que, caso venham a ser condenadas pelo Tribunal, os débitos ora apurados serão acrescidos de juros de mora, nos termos do § 1º do art. 202 do RI/TCU;
b) esclarecer às responsáveis, em obediência ao art. 12, § 2º, da Lei 8.443/1992, e ao art. 12, inciso VI, da Resolução TCU 170/2004, que o recolhimento tempestivo do débito somente saneará o processo caso seja reconhecida a sua boa-fé e não se constate outra irregularidade nas contas;
c) realizar a audiência das responsáveis abaixo indicadas, com fundamento nos arts. 10, § 1º, e 12, incisos I e III, da Lei 8.443/1992, c/c o art. 202, incisos I e III, do RI/TCU, para que, no prazo de quinze dias, apresentem razões de justificativa quanto as condutas praticadas que geraram as irregularidades demonstradas a seguir:
	Irregularidade 2: não cumprimento do prazo originalmente estipulado para prestação de contas do projeto incentivado, que expirou em 30/1/2011.
	Evidências da irregularidade: documentos técnicos presentes nas peças 23-31, 32, 34-39.
Normas infringidas: art. 37, caput, c/c o art. 70, parágrafo único, da Constituição da República Federativa do Brasil; art. 93, do Decreto-lei 200/1967; art. 66, do Decreto 93.872/1986.
Responsável: Magda Elizabeth Parolin Barbieri (CPF XXX.425.368-XX) .
Conduta: descumprir o prazo originalmente estipulado para prestação de contas dos recursos captado com amparo no Pronac 07-2845, o qual se encerrou em 30/1/2011.
Nexo de causalidade: A conduta descrita impediu o estabelecimento do nexo causal entre as possíveis despesas efetuadas com os recursos recebidos, no âmbito do Pronac 07-2845, no período de 29/12/2008 a 30/12/2010.
Culpabilidade: não há excludentes de ilicitude, de culpabilidade e de punibilidade; é razoável supor que a responsável tinha consciência da ilicitude de sua conduta; era exigível conduta diversa da praticada, qual seja, desincumbir-se do seu dever por meio da apresentação da prestação de contas no prazo e forma devidos.
Responsável: Maria Beatriz de Souza Flecha (CPF XXX.911.388-XX) .
Conduta: descumprir o prazo originalmente estipulado para prestação de contas dos recursos captado com amparo no Pronac 07-2845, o qual se encerrou em 30/1/2011.
Nexo de causalidade: A conduta descrita impediu o estabelecimento do nexo causal entre as possíveis despesas efetuadas com os recursos recebidos, no âmbito do Pronac 07-2845, no período de 29/12/2008 a 30/12/2010.
Culpabilidade: não há excludentes de ilicitude, de culpabilidade e de punibilidade; é razoável supor que a responsável tinha consciência da ilicitude de sua conduta; era exigível conduta diversa da praticada, qual seja, desincumbir-se do seu dever por meio da apresentação da prestação de contas no prazo e forma devidos.
10	Com base na delegação de competência do relator do feito, o Exmo. Ministro-Substituto André Luís de Carvalho (Portaria ALC nº 1, de 30/7/2014) , foram promovidas as citações e audiências propostas, conforme a seguir discriminado:
	a) Brasileira Cinematográfica Ltda.:
	Ofício nº 
	Base de pesquisa de endereço
	Data de expedição
	Data de recebimento
	Prorrogação
	Fim do Prazo para defesa
	Apresentação de Defesa

	1964/2021
 (peça 62) 
	Receita Federal
 (peça 61) 
	3/2/2021
	Devolvido
 (peça 67) 
	-
	-
	-

	11571/2021
 (peça 68) 
	Receia Federal
 (peça 60) *
	31/3/2021
	6/4/2021
 (peça 69) 
	-
	21/4/2021
	-

	Edital nº 
	Data
	DOU nº 
	Publicação
	Seção/Pág.
	Fim do Prazo para defesa
	Apresentação de Defesa

	899
 (peça 71) 
	3/8/2021
	171
	9/9/2021
	3/147
	24/9/2021
	-

	b) Maria Beatriz de Souza Flecha:
	Ofício nº 
	Base de pesquisa de endereço
	Data de expedição
	Data de recebimento
	Prorrogação
	Fim do Prazo para defesa
	Apresentação de Defesa

	19622021
 (peça 63) 
	Receita Federal
 (peça 59) 
	3/2/2021
	4/2/2021
 (peça 65) 
	-
	19/2/2021
	-

	c) Magda Elizabeth Parolin Barbieri:
	Ofício nº 
	Base de pesquisa de endereço
	Data de expedição
	Data de recebimento
	Prorrogação
	Fim do Prazo para defesa
	Apresentação de Defesa

	1963/2021
 (peça 64) 
	Receita Federal
 (peça 60) 
	3/2/2021
	4/2/2021
 (peça 66) 
	-
	19/2/2021
	-

11	Transcorrido o prazo regimental fixado e mantendo-se inertes os responsáveis solidários, impõe-se que sejam considerados revéis, dando-se prosseguimento ao processo, de acordo com o art. 12, § 3º, da Lei 8.443/1992.
	EXAME TÉCNICO
	Da validade das notificações
12	Preliminarmente, cumpre tecer breves considerações sobre a forma como são realizadas as comunicações processuais no TCU. A esse respeito, destacam-se o art. 179, do Regimento Interno do TCU (Resolução 155, de 4/12/2002) e o art. 4º, inciso III, § 1º, da Resolução TCU 170, de 30 de junho de 2004, in verbis:
Art. 179. A citação, a audiência ou a notificação, bem como a comunicação de diligência, farse-ão:
I - mediante ciência da parte, efetivada por servidor designado, por meio eletrônico, fac-símile, telegrama ou qualquer outra forma, desde que fique confirmada inequivocamente a entrega da comunicação ao destinatário;
II - mediante carta registrada, com aviso de recebimento que comprove a entrega no endereço do destinatário;
III - por edital publicado no Diário Oficial da União, quando o seu destinatário não for localizado;
 (...) 
Art. 3º As comunicações serão dirigidas ao responsável, ou ao interessado, ou ao dirigente de órgão ou entidade, ou ao representante legal ou ao procurador constituído nos autos, com poderes expressos no mandato para esse fim, por meio de:
I - correio eletrônico, fac-símile ou telegrama;
II - servidor designado;
III - carta registrada, com aviso de recebimento;
IV - edital publicado no Diário Oficial da União, quando o seu destinatário não for localizado, nas hipóteses em que seja necessário o exercício de defesa'.
Art. 4º. Consideram-se entregues as comunicações:
I - efetivadas conforme disposto nos incisos I e II do artigo anterior, mediante confirmação da ciência do destinatário;
II - realizadas na forma prevista no inciso III do artigo anterior, com o retorno do aviso de recebimento, entregue comprovadamente no endereço do destinatário;
III - na data de publicação do edital no Diário Oficial da União, quando realizadas na forma prevista no inciso IV do artigo anterior.
§ 1º O endereço do destinatário deverá ser previamente confirmado mediante consulta aos sistemas disponíveis ao Tribunal ou a outros meios de informação, a qual deverá ser juntada ao respectivo processo.
 (...) 
13	Bem se vê, portanto, que a validade da citação via postal não depende de que o aviso de recebimento seja assinado pelo próprio destinatário da comunicação, o que dispensa, no caso em tela, a entrega do AR em 'mãos próprias'. A exigência da norma é no sentido de o Tribunal verificar se a correspondência foi entregue no endereço correto, residindo aqui a necessidade de certeza inequívoca. 
14	Não é outra a orientação da jurisprudência do TCU, conforme se verifica dos julgados a seguir transcritos:
São válidas as comunicações processuais entregues, mediante carta registrada, no endereço correto do responsável, não havendo necessidade de que o recebimento seja feito por ele próprio (Acórdão 3648/2013-TCU-Segunda Câmara, Relator Ministro JOSÉ JORGE) ;
É prescindível a entrega pessoal das comunicações pelo TCU, razão pela qual não há necessidade de que o aviso de recebimento seja assinado pelo próprio destinatário. Entregandose a correspondência no endereço correto do destinatário, presume-se o recebimento da citação. (Acórdão 1019/2008-TCU-Plenário, Relator Ministro BENJAMIN ZYMLER) ;
As comunicações do TCU, inclusive as citações, deverão ser realizadas mediante Aviso de Recebimento - AR, via Empresa Brasileira de Correios e Telégrafos, bastando para sua validade que se demonstre que a correspondência foi entregue no endereço correto. (Acórdão 1526/2007-TCU-Plenário, Relator Ministro AROLDO CEDRAZ) .
15	A validade do critério de comunicação processual do TCU foi referendada pelo Supremo Tribunal Federal, nos termos do julgamento do MS-AgR 25.816/DF, por meio do qual se afirmou a desnecessidade da ciência pessoal do interessado, entendendo-se suficiente a comprovação da entrega do 'AR' no endereço do destinatário:
EMENTA: AGRAVO REGIMENTAL. MANDADO DE SEGURANÇA. DESNECESSIDADE DE INTIMAÇÃO PESSOAL DAS DECISÕES DO TRIBUNAL DE CONTAS DA UNIÃO. ART. 179 DO REGIMENTO INTERNO DO TCU. INTIMAÇÃO DO ATO IMPUGNADO POR CARTA REGISTRADA, INICIADO O PRAZO DO ART. 18 DA LEI nº 1.533/51 DA DATA CONSTANTE DO AVISO DE RECEBIMENTO. DECADÊNCIA RECONHECIDA. AGRAVO IMPROVIDO.
O envio de carta registrada com aviso de recebimento está expressamente enumerado entre os meios de comunicação de que dispõe o Tribunal de Contas da União para proceder às suas intimações.
O inciso II do art. 179 do Regimento Interno do TCU é claro ao exigir apenas a comprovação da entrega no endereço do destinatário, bastando o aviso de recebimento simples.
16	No caso em exame, as citações das sócias da empresa proponente foram validamente realizadas por intermédio dos Ofícios TCU/Seproc nos 1962/2021 e 1963/2021 (peças 63 e 64) , sendo por elas recebidas nos endereços obtidos por pesquisas realizadas nas bases de dados da Receita Federal (peças 59 e 60) , conforme atestam os ARs às peças 65 e 66.
17	Quanto à empresa Brasileira Cinematográfica Ltda., a citação operou-se validamente por meio do Edital nº 899, de 3/8/2021, publicado no DOU de 9/9/2021 (peça 71) , após 2 (duas) tentativas infrutíferas realizadas em dois endereços distintos (o da empresa e o de uma das sócias) , obtidos na base de dados da Receita Federal, por intermédio dos Ofícios TCU/Seproc nos 1964/2021 e 11571/2021 (peças 62 e 68) .
	Da revelia
18	Nos processos do TCU, a revelia não leva à presunção de que sejam verdadeiras todas as imputações levantadas contra os responsáveis, diferentemente do que ocorre no processo civil, em que a revelia do réu opera a presunção da verdade dos fatos narrados pelo autor. Dessa forma, a avaliação da responsabilidade do agente não pode prescindir da prova existente no processo ou para ele carreada.
19	Ao não apresentarem suas defesas, as responsáveis deixaram de produzir prova da regular aplicação dos recursos sob sua responsabilidade, em afronta às normas que impõem aos gestores públicos a obrigação legal de, sempre que demandados pelos órgãos de controle, apresentar os documentos que demonstrem a correta utilização das verbas públicas, a exemplo do contido no art. 93 do Decreto-Lei 200/67: 'Quem quer que utilize dinheiros públicos terá de justificar seu bom e regular emprego na conformidade das leis, regulamentos e normas emanadas das autoridades administrativas competentes.'
20	Ademais, não foi atendida a audiência realizada junto às Sras.  Maria Beatriz de Souza Flecha e Magda Elizabeth Parolin Barbieri acerca da perda de prazo para apresentação da prestação final de contas, expirado em 30/1/2011, também remanescendo injustificada essa ocorrência.
21	Não obstante a revelia configurada neste processo, e em prestígio ao princípio da verdade real que informa os processos no TCU, foram os autos novamente compulsados, não se identificando qualquer elemento que pudesse alterar as conclusões que fundamentaram as citações realizadas.
22	Por outro lado, em se tratando de processo em que as partes interessadas não se manifestaram acerca das irregularidades imputadas, não há elementos para que se possa efetivamente aferir e reconhecer a ocorrência de boa-fé na conduta das responsáveis, podendo este Tribunal, desde logo, proferir o julgamento de mérito pela irregularidade das contas, nos termos dos §§ 2º e 6º do art. 202 do Regimento Interno do TCU.
23	Dessa forma, a empresa Brasileira Cinematográfica Ltda. e as Sras.  Maria Beatriz de Souza Flecha e Magda Elizabeth Parolin Barbieri devem ser consideradas revéis, nos termos do art. 12, §3º, da Lei 8.443/1992, devendo as respectivas contas ser julgadas irregulares, com a condenação solidária das responsáveis ao pagamento do débito apurado nos autos, com a aplicação das multas previstas no art. 57 para todas, em razão do débito, e a prevista no art. 58, inciso I, da mesma lei, para as sócias dirigentes da entidade (vide item 9 supra) , pela ausência de justificativa para a não apresentação das contas no prazo devido.
24	Quanto à possibilidade de aplicação cumulativa das multas dos arts. 57 e 58, inciso I, da Lei 8.443/92, o TCU reconhece que existe relação de subordinação entre as condutas de 'não comprovação da aplicação dos recursos' e de 'omissão na prestação de contas', sendo a primeira consequência da segunda, o que enseja, na verificação das duas irregularidades, a aplicação da multa do art. 57, com o afastamento da multa do art. 58, inciso I, em atenção ao princípio da absorção (Acórdão 9579/2015-TCU-Segunda Câmara, Relator Vital do Rêgo; Acórdão 2469/2019-TCU-Primeira Câmara, Relator Augusto Sherman) .
25	Conforme leciona Cezar Bitencourt (Tratado de Direito Penal: parte geral - 8 Ed. - São Paulo: Saraiva, 2003. Pg.565) , na absorção, ' (...) a pena do delito mais grave absorve a pena do delito menos grave, que deve ser desprezada'. No caso concreto, a 'omissão no dever de prestar contas', embora seja uma irregularidade autônoma, funciona como fase ou meio para a consecução da 'não comprovação da aplicação dos recursos', havendo clara relação de interdependência entre essas condutas. Dessa forma, recaindo a duas ocorrências num mesmo gestor, deve prevalecer a pena do delito mais grave, qual seja, a multa do art. 57 da Lei 8.443/92.
	Prescrição da Pretensão Punitiva
25	Vale ressaltar que a pretensão punitiva do TCU, conforme Acórdão 1441/2016-TCU-Plenário, Relator: Benjamin Zymler, que uniformizou a jurisprudência acerca dessa questão, subordina-se ao prazo geral de prescrição indicado no art. 205 do Código Civil, que é de dez anos, contado da data de ocorrência da irregularidade sancionada, nos termos do art. 189 do Código Civil, sendo este prazo interrompido pelo ato que ordenar a citação, a audiência ou a oitiva da responsável.
26	No caso em exame não ocorreu a prescrição da pretensão punitiva, uma vez que a data da irregularidade recaiu em 31/1/2011 - dia subsequente ao término do prazo final para a apresentação da prestação de contas do Pronac 07-2845 - e o ato ordinatório da citação foi exarado em 26/1/2021 (peça 58) .
	CONCLUSÃO
27	Em face da revelia das responsáveis Brasileira Cinematográfica Ltda. (CNPJ 74.571.886/0001-60) , Magda Elizabeth Parolin Barbieri (CPF XXX.425.368-XX) e Maria Beatriz de Souza Flecha (CPF XXX.911.388-XX) , e inexistindo nos autos elementos que permitam concluir pela ocorrência de boa-fé ou de outros excludentes de culpabilidade dos responsáveis solidários, propõe-se que as respectivas contas sejam julgadas irregulares e que os responsáveis sejam condenados ao pagamento do débito apurado nos autos, bem como lhes sejam aplicadas multas individuais, com fundamento no art. 57 da Lei 8.443/1992.
28	Adicionalmente, propõe-se informar às Sras. Magda Elizabeth Parolin Barbieri (CPF XXX.425.368-XX) e Maria Beatriz de Souza Flecha (CPF XXX.911.388-XX) que, na eventualidade de ser demonstrada a boa e regular aplicação dos recursos pela via recursal, elidindo o débito e, por conseguinte, afastando a multa prevista no art. 57 da Lei 8.443/1992 originalmente aplicada, poderá o Tribunal reaplicar a multa prevista no art. 58, I, da mesma lei, antes absorvida pela primeira.
	PROPOSTA DE ENCAMINHAMENTO
29	Diante do exposto, submetem-se os autos à consideração superior, propondo ao Tribunal:
	a) considerar revéis as responsáveis Brasileira Cinematográfica Ltda. (CNPJ 74.571.886/0001-60) , Magda Elizabeth Parolin Barbieri (CPF XXX.425.368-XX) e Maria Beatriz de Souza Flecha (CPF XXX.911.388-XX) , com fundamento no § 3º, art. 12, Lei 8.443/1992;
	b) com fundamento nos arts. 1º, inciso I; 16, inciso III, alínea 'a'; 19 e 23, inciso III, todos da Lei 8.443/1992, e nos arts. 1º, inciso I; 209, inciso I; 210 e 214, inciso III, do Regimento Interno TCU, julgar irregulares as contas das responsáveis Brasileira Cinematográfica Ltda. (CNPJ 74.571.886/0001-60) , Magda Elizabeth Parolin Barbieri (CPF XXX.425.368-XX) e Maria Beatriz de Souza Flecha (CPF XXX.911.388-XX) , e condená-las SOLIDARIAMENTE ao pagamento das quantias a seguir especificadas, com a fixação do prazo de quinze dias, a contar da notificação, para comprovar, perante o Tribunal (art. 214, inciso III, alínea 'a', do Regimento Interno) , o recolhimento da dívida aos cofres do Fundo Nacional de Cultura, atualizada monetariamente e acrescida dos juros de mora, calculados a partir das datas indicadas, até a data do efetivo recolhimento, na forma prevista na legislação em vigor:
	Valor (R$) 
	Data

	50.000,00
	30/12/2008

	140.000,00
	29/12/2008

	c) aplicar, individualmente, às responsáveis Brasileira Cinematográfica Ltda. (CNPJ 74.571.886/0001-60) , Magda Elizabeth Parolin Barbieri (CPF XXX.425.368-XX) e Maria Beatriz de Souza Flecha (CPF XXX.911.388-XX) , a multa prevista no art. 57 da Lei 8.433/1992, fixando-lhes o prazo de quinze dias, a contar da notificação, para comprovarem, perante o Tribunal (art. 214, inciso III, alínea 'a', do Regimento Interno) , o recolhimento das dívidas aos cofres do Tesouro Nacional, atualizadas monetariamente desde a data do acórdão que vier a ser proferido até a do efetivo recolhimento, se forem pagas após o vencimento, na forma da legislação em vigor;
	d) autorizar, desde logo, nos termos do art. 28, inciso II, da Lei 8.443/1992, a cobrança judicial das dívidas caso não atendidas as notificações;
	e) autorizar o pagamento das dívidas em até 36 parcelas mensais e consecutivas, nos termos do art. 26 da Lei 8.443/1992 e do art. 217 do Regimento Interno, fixando-lhe o prazo de quinze dias, a contar do recebimento da notificação, para comprovar perante o Tribunal o recolhimento da primeira parcela, e de trinta dias, a contar da parcela anterior, para comprovar o recolhimento das demais parcelas, devendo incidir sobre cada valor mensal, atualizado monetariamente, os juros de mora devidos, na forma prevista na legislação em vigor, alertando aos responsáveis que a falta de comprovação do recolhimento de qualquer parcela importará no vencimento antecipado do saldo devedor, nos termos do § 2º do art. 217 do Regimento Interno deste Tribunal;
	f) informar às responsáveis Magda Elizabeth Parolin Barbieri (CPF XXX.425.368-XX) e Maria Beatriz de Souza Flecha (CPF XXX.911.388-XX) que, caso se demonstre, por via recursal, a correta aplicação dos recursos, mas não se justifique a omissão da prestação de contas, o débito poderá ser afastado, mas permanecerá a irregularidade das contas, dando-se ensejo à aplicação da multa prevista no art. 58, inciso I, da Lei 8.443/1992;
	g) alertar às responsáveis que a falta de comprovação do recolhimento de qualquer parcela importará no vencimento antecipado do saldo devedor, nos termos do § 2º do art. 217 do Regimento Interno deste Tribunal;
	h) enviar cópia do Acórdão que vier a ser proferido à Secretaria Especial da Cultura e às responsáveis, para ciência, informando que a deliberação, acompanhada do Relatório e Voto que a fundamentarem, estará disponível para consulta no endereço www.tcu.gov.br/acordaos, além de esclarecer que, caso requerido, o TCU poderá fornecer as correspondentes cópias, em mídia impressa, aos interessados e às responsáveis arrolados nestes autos;
	i) encaminhar cópia da deliberação, bem como do relatório e do voto que a fundamentarem, ao Procurador-Chefe da Procuradoria da República no Estado de São Paulo, nos termos do § 3º do art. 16 da Lei 8.443/1992 c/c o § 7º do art. 209 do Regimento Interno do TCU, para adoção das medidas que entender cabíveis."
3.	Enfim, por intermédio do Exmo. Sr. Procurador Júlio Marcelo de Oliveira, o MPTCU anuiu à aludida proposta da unidade técnica, tendo lançado o seu parecer à Peça 76 nos seguintes termos:
	" (...)  O Ministério Público de Contas, em face do que restou apurado nos autos, manifesta-se de acordo com a proposta de encaminhamento apresentada pela Secretaria de Controle Externo de Tomada de Contas Especial (peças 73 a 75) , a seguir transcrita, no sentido de o TCU:
a) considerar revéis as responsáveis Brasileira Cinematográfica Ltda. (CNPJ 74.571.886/0001-60) , Magda Elizabeth Parolin Barbieri (CPF XXX.425.368-XX) e Maria Beatriz de Souza Flecha (CPF XXX.911.388-XX) , com fundamento no § 3º, art. 12, Lei 8.443/1992;
b) com fundamento nos arts. 1º, inciso I; 16, inciso III, alínea 'a'; 19 e 23, inciso III, todos da Lei 8.443/1992, e nos arts. 1º, inciso I; 209, inciso I; 210 e 214, inciso III, do Regimento Interno TCU, julgar irregulares as contas das responsáveis Brasileira Cinematográfica Ltda. (CNPJ 74.571.886/0001-60) , Magda Elizabeth Parolin Barbieri (CPF XXX.425.368-XX) e Maria Beatriz de Souza Flecha (CPF XXX.911.388-XX) , e condená-las SOLIDARIAMENTE ao pagamento das quantias a seguir especificadas, com a fixação do prazo de quinze dias, a contar da notificação, para comprovar, perante o Tribunal (art. 214, inciso III, alínea 'a', do Regimento Interno) , o recolhimento da dívida aos cofres do Fundo Nacional de Cultura, atualizada monetariamente e acrescida dos juros de mora, calculados a partir das datas indicadas, até a data do efetivo recolhimento, na forma prevista na legislação em vigor:
	Valor (R$) 
	Data

	50.000,00
	30/12/2008

	140.000,00
	29/12/2008

c) aplicar, individualmente, às responsáveis Brasileira Cinematográfica Ltda. (CNPJ 74.571.886/0001-60) , Magda Elizabeth Parolin Barbieri (CPF XXX.425.368-XX) e Maria Beatriz de Souza Flecha (CPF XXX.911.388-XX) , a multa prevista no art. 57 da Lei 8.433/1992, fixando-lhes o prazo de quinze dias, a contar da notificação, para comprovarem, perante o Tribunal (art. 214, inciso III, alínea 'a', do Regimento Interno) , o recolhimento das dívidas aos cofres do Tesouro Nacional, atualizadas monetariamente desde a data do acórdão que vier a ser proferido até a do efetivo recolhimento, se forem pagas após o vencimento, na forma da legislação em vigor;
d) autorizar, desde logo, nos termos do art. 28, inciso II, da Lei 8.443/1992, a cobrança judicial das dívidas caso não atendidas as notificações;
e) autorizar o pagamento das dívidas em até 36 parcelas mensais e consecutivas, nos termos do art. 26 da Lei 8.443/1992 e do art. 217 do Regimento Interno, fixando-lhe o prazo de quinze dias, a contar do recebimento da notificação, para comprovar perante o Tribunal o recolhimento da primeira parcela, e de trinta dias, a contar da parcela anterior, para comprovar o recolhimento das demais parcelas, devendo incidir sobre cada valor mensal, atualizado monetariamente, os juros de mora devidos, na forma prevista na legislação em vigor, alertando aos responsáveis que a falta de comprovação do recolhimento de qualquer parcela importará no vencimento antecipado do saldo devedor, nos termos do § 2º do art. 217 do Regimento Interno deste Tribunal;
f) informar às responsáveis Magda Elizabeth Parolin Barbieri (CPF XXX.425.368-XX) e Maria Beatriz de Souza Flecha (CPF XXX.911.388-XX) que, caso se demonstre, por via recursal, a correta aplicação dos recursos, mas não se justifique a omissão da prestação de contas, o débito poderá ser afastado, mas permanecerá a irregularidade das contas, dando-se ensejo à aplicação da multa prevista no art. 58, inciso I, da Lei 8.443/1992;
g) alertar às responsáveis que a falta de comprovação do recolhimento de qualquer parcela importará no vencimento antecipado do saldo devedor, nos termos do § 2º do art. 217 do Regimento Interno deste Tribunal;
h) enviar cópia do Acórdão que vier a ser proferido à Secretaria Especial da Cultura e às responsáveis, para ciência, informando que a deliberação, acompanhada do Relatório e Voto que a fundamentarem, estará disponível para consulta no endereço www.tcu.gov.br/acordaos, além de esclarecer que, caso requerido, o TCU poderá fornecer as correspondentes cópias, em mídia impressa, aos interessados e às responsáveis arrolados nestes autos;
i) encaminhar cópia da deliberação, bem como do relatório e do voto que a fundamentarem, ao Procurador-Chefe da Procuradoria da República no Estado de São Paulo, nos termos do § 3º do art. 16 da Lei 8.443/1992 c/c o § 7º do art. 209 do Regimento Interno do TCU, para adoção das medidas que entender cabíveis."
É o Relatório.

não há.

Procurador Júlio Marcelo de Oliveira.

TOMADA DE CONTAS ESPECIAL. SECRETARIA ESPECIAL DA CULTURA. PROJETO CULTURAL PELO PRONAC N.º 07-2845. OMISSÃO NO DEVER DE PRESTAR CONTAS. CITAÇÃO. REVELIA. CONTAS IRREGULARES. DÉBITO. MULTA. COMUNICAÇÃO.

TOMADA DE CONTAS ESPECIAL (TCE)

Secretaria de Controle Externo de Tomada de Contas Especial (Secex-TCE).

Trata-se de tomada de contas especial instaurada pela Secretaria Especial da Cultura em desfavor da Brasileira Cinematográfica Ltda, além de Magda Elizabeth Parolin Barbieri e Maria Beatriz de Souza Flecha como sócias responsáveis, diante da omissão no dever de prestar contas dos recursos captados por meio do incentivo fiscal aportado em função da "Lei Rouanet" sob o valor original de R$ 190.000,00 no âmbito do Pronac n.º 07-2845 em prol do projeto intitulado como "Restauração da Obra Completa de Anselmo Duarte Ano 1" para a "restauração de quatro filmes: Absolutamente Certo, O Pagador de Promessas, Vereda da Salvação e Quelé do Pajeú", tendo a vigência do referido projeto cultural sido estipulada para o período de 29/12/2008 a 31/12/2010, com o prazo fixado para a prestação de contas até 30/1/2011.
2.	Como visto, a partir do Relatório de TCE n.º 1.026/2020 (Peça 45) , o tomador de contas assinalou a responsabilidade em desfavor da Brasileira Cinematográfica Ltda, além de Magda Elizabeth Parolin Barbieri e Maria Beatriz de Souza Flecha, pelo dano ao erário sob o valor original efetivamente transferido de R$ 190.000,00 em face da omissão no dever de prestar contas dos recursos federais captados por meio do Pronac n.º 07-2845.
3.	De todo modo, no âmbito do TCU, a Secex-TCE promoveu a citação da Brasileira Cinematográfica Ltda, além de Magda Elizabeth Parolin Barbieri e Maria Beatriz de Souza Flecha, pelo referido dano ao erário diante da omissão no dever de prestar contas do aludido projeto cultural.
4.	A despeito, contudo, da regular citação, os responsáveis não apresentaram as suas alegações de defesa, nem efetuaram, tampouco, o recolhimento do débito, passando à condição de revéis perante o TCU, nos termos do art. 12, § 3º, da Lei n.º 8.443, de 1992.
5.	De toda sorte, após a análise final do feito, a unidade técnica propôs a irregularidade das contas dos aludidos responsáveis para condená-los ao pagamento do correspondente débito, além da aplicação da subsequente multa legal; tendo o Parquet especial anuído a essa proposta.
6.	O TCU pode incorporar o parecer da unidade técnica a estas razões de decidir.
7.	Bem se sabe que, em sintonia, entre outros, com os Acórdãos 1.194/2009 e 3.991/2015, da 1ª Câmara, os Acórdãos 27/2004, 6.235/2013 e 3.223/2017, da 2ª Câmara, e os Acórdãos 11/1997 e 997/2015, do Plenário, a jurisprudência do TCU estaria firmada no sentido da pessoal responsabilidade do gestor pela comprovação da boa e regular aplicação dos recursos federais, submetendo todo aquele que administra os recursos públicos ao dever de demonstrar o correto emprego dos valores federais, nos termos do art. 70, parágrafo único, da Constituição de 1988 e do art. 93 do Decreto-Lei n.º 200, de 1967, sem prejuízo de, por analogia à Súmula n.º 286 do TCU, a pessoa jurídica de direito privado também responder como destinatária dos recursos captados, em solidariedade com o seu administrador, pelo dano causado ao erário em face da ausência de efetiva comprovação sobre a execução do objeto pactuado e a boa aplicação dos recursos públicos, nos termos do art. 16, § 2º, "b", da Lei n.º 8.443, de 1992.
8.	Por esse ângulo, em função da ausência de elementos capazes de demonstrar a boa e regular aplicação dos recursos federais, para além da ausência de evidenciação do nexo causal entre os recursos federais aportados e os supostos dispêndios incorridos no referido Pronac 07-2845, restou configurada a ofensa não só às regras legais, mas também aos princípios basilares da administração pública, já que, ao final e ao cabo, os responsáveis deixaram de prestar a devida satisfação à sociedade sobre o efetivo emprego dos recursos públicos postos à sua disposição, e, desse modo, restaria confirmada a presunção legal de dano ao erário em face do eventual desvio ou desperdício dos respectivos recursos federais, restando por aí adequada a percuciente proposta da unidade técnica para a condenação dos responsáveis em débito e em multa.
9. 	Não subsistiria, enfim, a prescrição da pretensão punitiva do TCU, já que, nos termos do Acórdão 1441/2016-TCU-Plenário, não teria ocorrido o transcurso superior a dez anos entre a ordem para as citações no âmbito do TCU, em 26/1/2021 (Peça 58) , e a data fatal para a prestação de contas final do aludido projeto cultural, em 30/1/2011 (Peça 73) .
10. 	Eis que, por meio do aludido Acórdão 1.441/2016 proferido na Sessão Extraordinária de 8/6/2016, o Plenário do TCU firmou o seu entendimento no sentido de que a prescrição da pretensão punitiva deve seguir a regra geral do prazo decenal, contado a partir do fato, em linha com o art. 205 do Código Civil brasileiro, interrompendo a contagem do aludido prazo com a ordem de citação, nos termos do art. 240, caput, da Lei n.º 13.105 (Código Processual Civil) , de 2015.
11. 	Sem prejuízo, no entanto, do respeito a esse entendimento do Tribunal, deve ser reiterada a minha ressalva já registrada em vários outros julgados do TCU no sentido de que, na ausência de lei específica, o TCU não deveria aplicar qualquer prazo prescricional sobre a referida pretensão punitiva ou, então, na pior das hipóteses, o Tribunal deveria aplicar a regra prescricional fixada pela Lei n.º 9.873, de 1999, não só porque ela trata diretamente de prescrição no âmbito do direito administrativo sancionador, mas também porque, entre outras medidas, a aludida lei manda aplicar o prazo prescricional penal, quando a infração administrativa também configure crime, além de determinar expressamente que, diante de ilícito continuado ou permanente, a contagem do prazo deve iniciar a partir da cessação do aludido ilícito.
12.	 A despeito, então, de registrar essa minha posição pessoal, o TCU deve pugnar pela pronta aplicação da multa legal em desfavor, apenas, dos aludidos responsáveis, como pessoas físicas, para evitar o indevido bis in idem, a partir do entendimento fixado pelo aludido Acórdão 1441/2016-TCU-Plenário.
13.	Não subsistiria, de todo modo, a eventual necessidade de promover o retorno do presente processo para buscar a citação de outros eventuais responsáveis, estando esse entendimento, aliás, em plena sintonia com a jurisprudência fixada pelo TCU a partir, por exemplo, dos Acórdãos 4.002/2020 e 5.297/2013, da 2ª Câmara, e dos Acórdãos 1.170/2017 e 1.223/2015, do Plenário, já que a ausência dessa nova citação não resultaria em prejuízo à defesa dos atuais responsáveis, não só porque o presente processo já estaria em plenas condições de efetivo julgamento pelo TCU, mas também porque a solidariedade passiva seria legalmente erigida em favor do ente estatal credor, e não das eventuais pessoas privadas devedoras, podendo, se for o caso, o atual condenado ajuizar a superveniente ação regressiva em desfavor de outros eventuais responsáveis supostamente coobrigados.
14.	Contudo, como a malsinada irregularidade configuraria a eventual conduta dolosa no sentido de efetivamente facilitar, permitir ou concorrer para que pessoa física ou jurídica privada incorpore ou utilize, de forma indevida, rendas, verbas ou valores integrantes do acervo patrimonial da administração pública, sem a observância das formalidades legais ou regulamentares aplicáveis, resultando no eventual ilícito doloso de improbidade administrativa causador do aludido prejuízo ao erário, nos termos, por exemplo, do art. 10, I e II, além do art. 11, VI, da Lei n.º 8.429, de 1992, com a alteração promovida pela Lei n.º 14.230, de 2021, a eventual prescrição da ação de ressarcimento ao erário também não subsistiria, estando esse entendimento em plena consonância com a jurisprudência fixada pelo STF no bojo do RE 852.475-SP, com o trânsito em julgado a partir de 6/12/2019, diante da Tese de Repercussão Geral n.º 897 no sentido de que "São imprescritíveis as ações de ressarcimento ao erário fundadas na prática de ato doloso tipificado na Lei de Improbidade Administrativa".
15.	Diante, portanto, dos elementos de convicção até aqui obtidos neste processo, o TCU deve julgar irregulares as contas da Brasileira Cinematográfica Ltda, além de Magda Elizabeth Parolin Barbieri e Maria Beatriz de Souza Flecha, para condená-los ao pagamento do correspondente débito, sem prejuízo de aplicar a multa prevista no art. 57 da Lei n.º 8.443, de 1992, em desfavor das aludidas pessoas físicas responsáveis.
Ante o exposto, pugno pela prolação do Acórdão ora submetido a este Colegiado.
TCU, Sala das Sessões, em 29 de março de 2022.
Ministro-Substituto ANDRÉ LUÍS DE CARVALHO
Relator